【裁判字號】    96,重上更(三),43
【裁判日期】    970229
【裁判案由】    誣告
【裁判全文】
臺灣高等法院臺中分院刑事判決    96年度重上更(三)字第43號
上  訴  人
即  被  告  丙○○
            庚○○
上列上訴人因誣告等案件，不服臺灣臺中地方法院88年度訴字第
333號中華民國88年5月31日第一審判決（起訴案號：臺灣臺中地
方法院檢察署87年度偵字第4430、10975號），提起上訴，經本
院判決後，最高法院第3次發回更審，本院判決如下：
    主  文
原判決關於丙○○、庚○○共同意圖他人受刑事處分向該管公務
員誣告部分均撤銷。
丙○○、庚○○共同意圖他人受刑事處分，向該管公務員誣告，
各處有期徒刑柒月，均各減為有期徒刑月又拾伍日。
    事  實
一、丙○○與庚○○夫妻係設於臺中市北屯區○○○路○段33號
    日順電氣工程有限公司（下稱日順公司）之財務主管及負責
    人；緣庚○○自83年7月間起經何金鑾陸續交付現金委其代
    為購買中華開發股份有限公司股票（下簡稱開發股票）、彰
    化銀行股票（下簡稱彰銀股票），然庚○○收受款項後，並
    未用以購買股票，至85年間因何金鑾要求出脫所購之彰銀股
    票（含股息）計5千2百股，並表明將其中2百股贈予庚○○
    ，其餘5千股經折算現金為新台幣（下同）80萬元，庚○○
    乃交付如附表所示、金額計80萬元之3紙支票予何金鑾，惟
    丙○○、庚○○2人於85年年底，在日順公司85年度營利事
    業所得稅結算申報書上及各類所得扣繳暨免扣繳憑單上，登
    載該80萬元係乙○○（即何金鑾之夫）於85年3月至8月向日
    順公司所領取之利息，再偽刻「乙○○」印章蓋用在如附表
    編號1所示該紙支票影本背面，並持以申報85年度營利事業
    所得稅（丙○○、庚○○就此行使業務登載不實文書、偽造
    印文部分，業經本院前審判處徒刑確定）。嗣乙○○發現上
    情，乃向稅捐機關提出檢舉，詎丙○○與庚○○2人均明知
    上情，竟另起誣告之犯意聯絡，意圖使乙○○受刑事處分，
    由庚○○為代表人之日順公司擔任自訴人，丙○○擔任自訴
    代理人，於86年6月2日下午，向臺灣臺中地方法院具狀對乙○○提起自訴，虛構：乙○○前曾借款30萬元予日順公司，
    其後日順公司已清償完畢，85年7、8月間乙○○之妻何金鑾
    向日順公司借款80萬元，由日順公司交付如附表所示面額共
    計80萬之3紙支票，詎乙○○事後否認借款，且稱該80萬元
    為日順公司前開30萬元借款之利息，日順公司始依乙○○之
    意開立利息所得扣繳憑單，惟乙○○竟向國稅局檢舉日順公
    司所開立之扣繳憑單不實，涉嫌逃漏稅捐，請國稅局函送偵
    辦，並虛構該80萬元係被乙○○強迫充為其向乙○○所借30
    萬元之利息，以此不實之事項，誣指乙○○涉有誣告罪嫌云
    云，嗣該案經臺灣臺中地方法院以86年度自字第581號、本
    院86年度上訴字第2157號及最高法院87年度台上字第191號
    判處無罪確定。
二、案經乙○○訴由臺灣臺中地方法院檢察署檢察官偵查起訴。
    理  由
一、訊據上訴人即被告（下稱被告）丙○○固不否認於上揭時地
    曾自訴本件告訴人乙○○涉有誣告罪嫌之事實不諱，惟矢口
    否認有何誣告犯行，辯稱：日順公司在85年間之1筆80萬元
    之支出，確係乙○○向日順公司之借款，由乙○○之妻何金
    鑾攜帶乙○○之印章前來領取，而蓋章於其中一張即附表編
    號一所示該張支票影本背面，伊將該80萬元列為利息支出，
    係因乙○○前曾借30萬元予日順公司，乙○○要求支付80萬
    元利息，伊應乙○○之要求，嗣其將該80萬元以利息名目申
    報所得稅，並無違法之處，伊對乙○○提起自訴之事實係屬
    真實，並無誣告之犯意，況乙○○因本件逃漏稅之事實，經
    伊舉發，因而領取舉發人獎金16萬8440元云云。上訴人即被
    告（下亦稱被告）庚○○經合法傳喚，未於言詞辯論期日到
    庭，於本院上訴審及本審更一審調查期日則辯以：伊僅係日
    順公司之名義負責人，公司一切業務均由被告丙○○負責，
    與乙○○、何金鑾夫妻間之糾紛，均不知情，伊未曾代何金
    鑾購買股票云云。
二、經查：
(一)上開事實，業據告訴人乙○○於偵審中指訴綦詳，其於歷次
    訊問（包括臺中地院86年度自字第581號案件）均堅決否認
    與日順公司有金錢借貸關係，亦否認附表編號1所示支票影
    本上其印文為真正。經查本案亦無任何事證足認告訴人與日
    順公司有何30萬元或80萬元之金錢借貸關係。又日順公司其
    餘股東均有出資，並非人頭股東，已據被告丙○○於本院更
    一審供明在卷（見本院更一審卷第67頁），被告丙○○所稱
    之借款金額達80萬元之鉅，又係向日順公司借款，並非被告
    與乙○○間之私人債務，竟未書立任何借據或其他憑證，被
    告丙○○或稱因雙方關係尚好，未開立憑證云云，或稱雙方
    之前金錢借貸均係如此處理，乙○○在收受80萬元支票原本
    後，即在3 紙支票之影本背面後蓋章交予被告丙○○（實則
    僅如附表編號1所示支票影本蓋有「乙○○」印文1枚），以
    表示已收受該筆借款云云，然借款人書立借據或交付本人支
    票（或客票）以證明收受借款始為社會交易常情，似未曾聽
    聞有如被告丙○○所述之借款證明方式，被告所述雙方以前
    均以此方式借款云云，並無任何事證足資證明，況被告丙○○於上開自訴乙○○誣告一案中業已指稱85年3月間向告訴
    人借30萬元，言明無利息，該30萬元於85年6月間已陸續償
    還，迄85年年底告訴人要求該30萬元借款應付利息80萬元，
    被告丙○○為了和氣生財，只好認了（見86年度自字第581
    號案卷第2頁、本院86年度上訴字第2157號案卷36頁），然
    借款時既言明無利息，且早在85年6月間即已清償，被告丙○○竟仍於85年12月間允諾支付80萬元高利，此種違反常理
    之說法何人能信。況且，既仍須在支票影本背面蓋章以證明
    收受借款，可見雙方交情未達金錢借貸不須書立憑證之友好
    程度，被告丙○○竟未要求乙○○或何金鑾逕行書立借據俾
    使權義分明，並對公司股東有所交待，此與情理亦有未合。
    又如係借款關係，竟以利息名目申報營利事業所得稅，日順
    公司日後將以何憑證向告訴人請求返還該80萬元，被告丙○○就此或稱係因前向告訴人借款30萬元，或稱因告訴人投資
    公司，遂應告訴人之請求以80萬元利息名目申報云云，於86
    年度自字第581號案件則稱：「（80萬元是什麼錢？）80萬
    元被告（指乙○○）認為是紅利及利息，說不用還，我亦即
    說不用還，因此我就當作80萬元是利息」等語（見同上卷第
    23頁反面），既係日順公司之金錢，金額又高達80萬元之鉅
    ，被告丙○○豈可能如此輕易即應允不需返還，且被告丙○○原稱支票上乙○○之印文係「乙○○太太蓋的」、「是乙○○請他太太帶來蓋的」、「他（乙○○）在我留存的影本
    上蓋章」、「他都是拿章蓋在我的支票影本上」，惟嗣又改
    稱「我在影本上蓋的」、「我是先影印再蓋章」（見本院上
    訴卷第118、119頁、本院更一審卷第45頁、264頁），既係
    供借款之憑證，衡情應係借款人親自蓋章，然究係何人所蓋
    乙節，被告卻供詞矛盾。又就3紙支票究係交予何人乙節，
    被告丙○○於86年度自字第581號誣告一案中及於本案此次
    更審中先後供稱：「被告（指乙○○）向我借，7月2日借20
    萬元，8月5日借35萬元，8月10日借25萬元，在我公司向我
    借的」、「（借款時有何人在場？）只有我與乙○○2人在
    場」、「（3張票分幾次交付？）分2次給付」、「（85年7
    、8月有交80萬元給誰？）交給何金鑾」等語（上開自訴案
    卷第23頁反面、第68頁，本院更一審卷第44頁），又見矛盾
    ，是被告所辯既乏實據，又屢見歧異，至屬違背情理，實無
    可採。
(二)本案80萬元係證人何金鑾囑託被告庚○○代為購買股票，85
    年間何金鑾要求庚○○出脫為其所購買之全部彰銀股票，在
    被告庚○○表示股票已賣出後，由其返還何金鑾等情（按庚○○並未真正代為買賣開發、彰銀股票，對此何金鑾並不知
    情，詳後論述），除據證人何金鑾於88年4月21日在原審法
    院到庭指稱：「83年間有託庚○○70萬元左右買股票，85年
    才賣，因賣股票，才剛（開之誤）3張支票給我，我未向他
    （指被告丙○○）借錢，我先生（指乙○○）也不知情，支
    票是在松竹路一土地公廟前給我，後來支票背面有乙○○背
    書之印章（文）我不知情。後來她（指被告庚○○）先生反
    悔還我80萬元之事，才誣告我們」等語（見原審卷第54頁反
    面、第55頁、第56頁反面）；何金鑾於86年6月13日上開自
    訴案件中亦證述：「83年度我與庚○○一起買股票，三商銀
    之股票我有5張，1張16萬元，我請庚○○賣5張得款80萬元
    ，他開支票給我，最初我支出70多萬元，請庚○○買股票」
    等語（見自字第581號卷第24頁）；復於91年5月13日、91年
    7月19日本院第一次更審審理中亦明確證述：「我83年寄她
    （台語意指：託庚○○）買3張彰銀的股票，到了85年因為
    配股所以變成『5千2百股』的股票，當時1張股票16萬元，
    我叫她將5張股票賣掉，剩下2百股送給她」、「她告訴我彰
    銀是銀行股很穩，『她事實上幫我買什麼我不知道』，但都
    告訴我是幫我買彰銀的股票」、「我83年7月28日託她買開
    發的股票半張，當時我從帳戶領了3萬元，又從我女兒的帳
    戶領了4萬元，但我女兒那本帳戶現在找不到，總共7萬元，
    後來開發的股票賣掉，開發的股票賣掉後我沒有拿錢回來，
    我添了2萬元下去又託他買彰銀的股票，買彰銀股票的日期
    我不記得，第1次買彰銀的股票只有買半張，第2次83年9月8
    日領了12萬元，隔日又領5萬元，再加上家裏有1萬元，總共
    18 萬元，又買1張彰銀股票，83年10月11日領6萬元及14日
    領20萬元，總共領了26萬元，當時彰銀的股票1張約17萬6千
    元，我那次買了1張半的彰銀股票」、「84年1月19日我有領
    錢，1月18日從我先生臺灣銀行帳戶領10萬元，1月19日領3
    萬元，又從我五信領5萬元，總共18萬元買1張」、「總共買
    了4張」等語（本審院更一卷第86、216、217頁）；再於95
    年11月9日本院前審審理時證稱：「……看她都在做股票，
    她說她賺很多，我從來未曾做過股票。……因為我不會玩，
    我就託他幫我做。第1次託她買開發股票半張，後來賣得7
    萬元，錢我沒有拿回來。我再加上2萬元託她買彰銀股票半
    張計9萬元。83年9月8日那天，我將到期的定期存款30萬元
    ，先領出12萬元，隔天再領出5萬元，再加上我家中現有1萬
    元，總共18萬元，再拿給庚○○請她幫我買壹張彰銀股票。
    83年10月11日我再領6萬元，投資彰銀1張半。那時我存摺不
    夠錢，我請他先幫我買，後來10月14日我定存30萬元到期，
    我再領20萬元湊成26萬元，當時1張股票17萬6千元，我叫他
    買1張半約26萬4千多。84年1月18日從我先生戶頭先領10萬
    元，1月19日再從我先生戶頭領3萬元，從我五信戶頭領5萬
    元，總共18萬元，當時彰銀股票16萬9千元。這樣總共買了4
    張。我本來有叫她賣。……我託她買的期間約1年多，她叫
    我不用擔心，他說1張股票會配3百股，我有4張共配1千2百
    股，所以當時我總共有5千2百股。那是他說的，我都不知道
    」等語（見本院更二卷第110頁反面、111頁），經核證人何
    金鑾所述前後大致相符。又比對何金鑾於本院更一審及本院
    前審審理時之陳述，除何金鑾女兒帳戶存簿未能提出外，對
    照其他提出之存摺影本均屬相符（見更一審卷第95-97頁、
    101-104頁）。另經本院更一審函財政部證券及期貨管理委
    員會，中華開發股份有限公司自83年7月28日起至84年8月15
    日止，股價每張（千股）為12萬6千元至19萬4千元之間，彰
    化銀行於83年9月間，股價每張（千股）為17萬8千元至21萬
    5千元之間，83年10月間，股價每張（千股）為16萬1千元至
    21萬3千元之間，84年1月間，股價每張（千股）為16萬5千
    元至19萬6千元之間，85年7、8月間股價每張（千股）為14
    萬元至16萬3千元之間，有財政部證券暨期貨管理委員會91
    年7月23日台財證三字第0910142278號、91年9月4日台財證
    三字第0910150807號函及所附資料可考（見本院更一審卷第
    239-242頁、270-273頁）。是證人何金鑾所述買賣股票價格
    均合乎當時時價，雖證人何金鑾前開關於彰化銀行股票有3
    張（83年間）、4張（83年、84年合計）之別，然其陳述最
    後1張彰化銀行股票係84年間所買，可見何金鑾所述係：83
    年間買3張，84年初買1張，總共囑託被告庚○○購買4張彰
    銀股票，此亦符合真實。何況，彰化銀行普通股於83年4月
    23日除權，同年6月30日發放股票股息，83年度配股比例為
    0.25股；又於84年4月22日除權，同年7月21日發放股票股利
    ，84年度配股比例為0.3股；85年度彰銀股票未發放股票股
    利等情，有彰化商業銀行95年9月26日彰秘股字第0142號函
    在卷可查（見本院更二卷第100、101頁），則依何金鑾所述
    囑託被告庚○○購買彰銀股票之時間，係83年7月以後至84
    年1 月之間，因開始購買彰銀股票之時間，83年間除權發放
    股票股利之日期已過，故未能參加83年度配發股票股利，但
    庚○○受託為何金鑾買入之時間，均在84年度彰銀股票除權
    之前，以4張股票配股結果為5200股〔4000＋（4000×0.3）
    ＝5200〕，適與證人何金鑾在本院更一審、更二審審理時所
    證：總共囑託庚○○買4張，庚○○說1張股票會配3百股，4
    張共配1200股，85年間共有5200股等情，若合符節。
(三)雖然，被告庚○○自83年間起至85年止，買賣彰銀股票之最
    後1次交易紀錄係在83年3月8日賣出彰銀股票5千股，此後未
    再有開發、彰銀股票之買賣紀錄，有臺灣證券交易所股份有
    限公司檢附庚○○之股票交易紀錄在卷可稽（見本院更一審
    卷第126-129頁、本院股票買賣交易資料卷第1至13頁）。然
    查，何金鑾確實於83、84年間曾委託被告庚○○購買股票，
    嗣被告庚○○交付如附表所示之3紙支票予何金鑾之事實，
    除據何金鑾證述在卷外，經本院調閱臺灣臺中地方法院86年
    度自字第581號卷，證人甲○○○、丁○○○、己○○○等
    人均於該案件結證曾聽到何金鑾說過其曾託庚○○買股票等
    語；證人戊○○○則結證：「85年6月間，看到庚○○拿票
    給何金鑾，亦聽到說買股票之事情，剛好我在土地公廟拜拜
    ，但我沒有看到幾張票。（問：何處土地公廟？）台中市○○路的」等語（見自字第581號卷第86頁、第87頁）；且該4
    名證人於本院審理中亦均供證其等就曾聽聞何金鑾說過曾託
    人買股票等語在卷（參本院審理筆錄）；而何金鑾除前已證
    述：「她（庚○○）事實上幫我買什麼我不知道，但都告訴
    我是幫我買彰銀的股票」、「因為我不會玩，我就託他幫我
    做」等語外，復於95年11月9日本院前審審理時具結證稱：
    「（你能否確定庚○○有幫你買股票？）我不知道」「（你
    確實託他買開發、彰銀股票？）這我不知道。是她說第1次
    是買開發的股票，以後都是買彰銀的股票，但都是她說的。
    彰銀1張股票配3百股，也是她說的。因為我都不懂」等語（
    見本院更二審卷第111頁反面），益徵證人何金鑾當時不諳
    股票操作實務，在被告庚○○告以股票錢好賺之後，乃自83
    年7月間起委託被告庚○○代為購買股票，庚○○陸續收受
    何金鑾所交款項後，並未實際購買開發及彰銀股票，仍以當
    時股票市場行情及除權配息比例，告知何金鑾以安其心，至
    85年間何金鑾要求賣出彰銀股票時，被告庚○○仍舊對何金
    鑾隱瞞未購買彰銀股票之實情，不得不依其前已告知何金鑾
    配股後之彰銀股票5200股換算之市價，交付如附表所示之3
    紙支票，充作出售股票後返還何金鑾之價款，且交付該3紙
    支票予證人何金鑾之人係被告庚○○而非被告丙○○。
(四)被告丙○○雖辯稱股票市場並無名為「三商銀」之股票，買
    賣股票應以每張為單位，不能僅買半張，又股票贈與應依法
    定方式轉讓，何金鑾稱贈送2百股股票給被告庚○○，卻未
    見踐行何法定程序，可見何金鑾所述不實云云。然查，彰化
    銀行係股市統稱「三商銀」（即彰化銀行、第一銀行、華南
    銀行）股票中之一，此為眾所周知之事，被告庚○○向何金
    鑾「表示」購買「三商銀」股票，嗣後並對何金鑾「告知」
    已購買彰銀股票，此完全符合事理，股票交易除買賣零股（
    未滿1千股）外，固以每千股（即每張）為交易單位，然何
    金鑾並非自行開戶購買股票，而係委託被告庚○○購買，而
    當時何金鑾不諳股票實務操作，被告庚○○「告知」購買半
    張，何金鑾相信庚○○所言而出資，並無不符情理之處。又
    ，當時何金鑾既已輕信被告庚○○代其購買股票，縱有實際
    買賣股票，亦非何金鑾之名義，被告庚○○果真持有彰銀股
    票二百股，以其操作股票之豐富經驗（參見被告庚○○上開
    股票交易紀錄，有多檔當日買入隨即賣出之情形，足見其看
    盤專注技巧純熟），如何賣出零股換現，本非難事。被告丙○○所辯無足採信。
(五)本院經調閱臺灣臺中地方法院86年度自字第581號全卷，被
    告庚○○2人以日順公司名義，由被告丙○○任代理人向臺
    灣臺中地方法院提起自訴，誣告乙○○涉有誣告等罪嫌之案
    件，業經原審法院、本院及最高法院判處乙○○無罪確定在
    案，此有台中地院86年度自字第581號、本院86年度上訴字
    第2157號、最高法院87年度台上字第191號案卷足參，告訴
    人並未曾借款予日順公司而收取利息，其發現被告在扣繳憑
    單上登載不實，而請求偵辦，亦無誣告可言，被告明悉其情
    ，意圖使告訴人受刑事處分而虛構事實自訴本件告訴人乙○○誣告，被告自有誣告犯行。
(六)被告辯稱財政部臺灣省中區國稅局以乙○○無法舉證其配偶
    委託被告庚○○買賣股票金錢之往來證據，而且其等亦承認
    收到該80萬元之事實，所以判定日順公司的憑證記載屬實，
    並無違章，是准予辦理退稅結案云云，並提出財政部臺灣省
    中區國稅局東山稽徵所函等為證（本院更一審卷第186-196
    頁），然觀諸被告所提財政部台灣省中區國稅局東山稽徵所
    函之意旨，其所以認被告尚無涉及違章情事，蓋因該公司（
    指日順公司）85年度營利事業所得稅結算申報時，該利息支
    出自行調整未列於非營業損失及費用總額而已（按本案日順
    公司85年度營利事業所得稅結算申報欄之總計項目即「非營
    業損失及費用總額」，此總額項目仍記載為○，是並未以此
    80 萬元扣減所得額，尚無逃漏稅情事），並未認定該80萬
    元利息支出之真偽實情，況被告有無本案犯行，應由本院依
    各項客觀事證認定之，稅捐機關就稅捐問題所為認定，對於
    本院並無任何拘束力，不足資為有利被告之證據。又被告丙○○另辯稱：乙○○因本件逃漏稅之事實，因而領取舉發人
    獎金16萬8440元，並提出財政部臺灣省中區國稅局88年5月
    18日中區國稅密字第880027432號函為其根據云云。惟查，
    如附表所示3紙支票並非財政部臺灣省中區國稅局憑以核課
    乙○○租賃所得與贈與稅之依據或違章事證乙情，業據該局
    以95 年6月7日中區國稅三字第0950030973號函覆本院甚明
    （見本院更二審卷第69頁）。是告訴人乙○○之逃漏稅事件
    ，顯與如附表所示3紙支票無關，被告丙○○此部分辯詞，
    亦非可取。
(七)被告庚○○雖辯稱本案均係被告丙○○所為，伊不知情云云
    。然查，臺灣臺中地方法院86年自字第581號案件於86年6月
    4日繫屬後，被告鍾淑鈴於86年7月18日、同年8月1日均到庭
    應訊，並於86年7月18日明確陳述：「（你還要告嗎？）還
    要告」（見該案卷第68頁）等語，顯然提起該件自訴案件符
    合其意，又本案3紙支票事實上係被告庚○○受託買賣股票
    ，卻未實際為何金鑾買賣股票，並對何金鑾隱瞞其未代購買
    彰銀股票之情事，至85年間何金鑾要求出脫持股時，始返還
    相當於其向何金鑾所稱「購買及配股彰銀股票」之價金，已
    如前述，且被告丙○○於本院上訴審亦供稱「所得稅結算申
    報書，庚○○都有過目嗎？）有」等語（本院上訴卷第105
    頁），是被告庚○○所辯伊不知情云云，亦不符實情，其屬
    本案共犯已至明確。
(八)按誣告罪之成立固以意圖他人受刑事處分或懲戒處分，而為
    虛偽之告訴、告發、報告者，且須以被誣告人因虛偽之申告
    ，而受有刑事或懲戒處分之危險為其要件。本件告訴人乙○○發現被告等作成之日順公司85年度營利事業所得稅結算申
    報書上及各類所得扣繳暨免扣繳憑單上，登載其向日順公司
    受領利息80萬元，即向稅捐機關提出檢舉，則被告等提起自
    訴，指稱告訴人向國稅局檢舉日順公司所開立之扣繳憑單不
    實，涉嫌逃漏稅捐云云，此部分固無虛構，然被告等並非僅
    以此為其自訴範圍，其等乃係虛構「乙○○前借款30萬元予
    日順公司，日順公司已清償完畢，乙○○之妻何金鑾於85年
    7、8月間向日順公司借款80萬元，由日順公司交付附表所示
    3紙支票如數借用，詎乙○○非但否認借款，且要求將上開
    80萬元充作日順公司前開30萬元借款之利息，日順公司乃依
    其意而開立利息所得扣繳憑單，乙○○竟向國稅局檢舉日順
    公司所開立之扣繳憑單不實有逃漏稅捐之情，並請國稅局函
    請偵辦」之不實事項，依此虛構情節苟為真實，則告訴人乙○○之檢舉即有不實而涉有誣告罪嫌，是被告等意圖使告訴
    人受誣告罪嫌之追訴而虛構事實，與誣告罪之構成要件不能
    謂為不該當。
(九)此外，復有日順公司85年度營利事業所得稅結算申報書影本
    、各類所得扣繳暨免扣繳憑單影本各1張、如附表所示之支
    票影本3張附卷可證；被告丙○○、庚○○2人上開所辯，顯
    係卸責之詞，不足採信，本案事證明確，被告2人之犯行，
    均堪以認定。
四、核被告丙○○、鍾淑鈴2人所為均係犯刑法169條第1項之誣
    告罪。起訴書犯罪事實欄固僅記載被告誣告告訴人重利部分
    ，然被告2人上揭自訴案件係以1狀誣告告訴人犯有重利及誣
    告罪嫌，並非僅為重利，業經本院調卷查明，起訴書顯有漏
    載，被告等係本於一使告訴人受刑事處分之犯意，所犯為實
    質上之一誣告罪，被告誣告告訴人誣告部分亦為起訴效力所
    及，本院應併予審判，併此敘明。被告丙○○、庚○○2人
    就上開犯行，具有犯意聯絡及行為分擔，均為共同正犯。
五、原審以被告2人犯罪事證明確，予以論罪科刑，固非無見，
    惟查：被告係因告訴人乙○○檢舉，始另行起意誣告告訴
    人，應屬數罪併罰，原審認被告所犯行使偽造私文書罪與誣
    告罪具有方法、結果之牽連關係，尚有不當。原審未及審
    酌中華民國96年罪犯減刑條例予以減刑，亦屬未洽。被告上
    訴意旨否認犯罪固非可取，但原審判決既有上開可議之處，
    即屬無可維持，然因原審係將被告所犯偽造私文書罪與誣告
    罪認係牽連犯之裁判上一罪而僅論以誣告罪刑，而該判決中
    關於偽造私文書部分業經本院前審撤銷改判確定，是本院爰
    就原判決中關於誣告部分再予撤銷改判。審酌被告2人犯罪
    之動機、方法、手段、所致損害，暨犯罪後飾詞狡卸，未見
    悔意，亦未賠償被害人損失等犯罪後態度等一切情狀，分別
    量處如主文第2項所示之刑，又其等犯罪時間在中華民國96
    年4月24日以前，合於中華民國96年罪犯減刑條例減刑條件
    ，應依該條例第2條第1項第3款規定均予減刑。
六、公訴意旨雖以：被告提起自訴，誣稱乙○○前借款30萬元予
    日順公司作為週轉之用，其後日順公司已陸續清償完畢，85
    年7、8月間乙○○配偶何金鑾向日順公司借款80萬元，由日
    順公司交付如附表所示3紙支票如數借用，詎乙○○事後非
    但否認借款，且要求以該80萬元為日順公司前開30萬元借款
    之利息，日順公司始依乙○○之意思開立利息所得扣繳憑單
    ，乙○○竟向國稅局檢舉日順公司所開立之扣繳憑單不實，
    涉嫌逃漏稅捐，並請國稅局函送偵辦，且就該80萬元亦硬要
    強迫充為向其所借30萬元之利息，是乙○○行為涉有重利罪
    罪云云，因認被告等就此部分涉有誣告罪嫌。然依被告等自
    訴告訴人重利部分所載：日順公司85年3月間向被告乙○○
    借款30萬元，由日順公司開立85年5月23日期，同額之本票1
    紙予被告，作為擔保，其後日順公司所欠上開債務陸續清償
    完畢，本票則未取回，85年7、8月間被告之妻何金鑾出面向
    日順公司借款80萬元，言明被告要與人合夥投資生意之用，
    日順公司有感於被告前借款予日順公司，未曾收取利息，乃
    應允借予等語，則被告等自訴告訴人重利部分，已說明告訴
    人前借款予日順公司時，未曾收取利息之情，即與乘他人急
    迫、輕率或無經驗貸以金錢或其他物品，而取得與原本顯不
    相當之重利之重利罪成立要件不合，根本不成立重利罪，是
    此部分之事實縱出虛構，被誣告之告訴人顯無受刑事處分之
    危險，尚難成立誣告罪，然被告2人係以1狀誣告告訴人犯有
    重利及誣告罪，並非僅誣告重利部分，起訴書漏載誣告部分
    ，業如上述，被告等係本於一使告訴人受刑事處分之犯意而
    誣告，本院就被告等誣告告訴人重利部分無庸另為無罪之諭
    知，亦併此敘明。
七、被告庚○○經合法傳喚，無正當理由不到庭，爰不待其陳述
    逕行判決。
據上論斷，應依刑事訴訟法第371條、第269條第1項前段、第364
條、第299條第1項前段，刑法第2條第1項、第28條、第169條第1
項、中華民國96年罪犯減刑條例第2條第1項第3款、第7條，判決
如主文。
本案經檢察官辛○○到庭執行職務。
中    華    民    國    97    年    2     月    29    日
            刑事第十庭    審判長法  官  林  照  明
                                法  官  郭  瑞  祥
                                法  官  林  欽  章
上列正本證明與原本無異。
如不服本判決應於收受送達後10日內向本院提出上訴狀，其未敘
述上訴之理由者並得於提起上訴後10日內向本院補提理由書（均
須按他造當事人之人數附繕本）。
                                書記官  許  哲  禎
中    華    民    國    97    年    2     月    29    日
【附錄論罪科刑法條】
中華民國刑法第169條第1項：
意圖他人受刑事或懲戒處分，向該管公務員誣告者，處 7 年以下
有期徒刑。
【附表】：
┌──┬────┬─────┬─────────┬──────────┬──┐
│編號│票    號│面      額│  付    款    人  │        發票人      │備註│
│    │        │（新台幣）│                  │                    │    │
├──┼────┼─────┼─────────┼──────────┼──┤
│一  │0000000 │二十萬元  │台灣銀行台中分行  │ 台中區中小企業銀行 │影本│
│    │        │          │                  │ 崇德分行           │    │
├──┼────┼─────┼─────────┼──────────┼──┤
│二  │0000000 │三十五萬元│台中區中小企業銀行│ 日順電氣工程有限公 │影本│
│    │        │          │崇德分行          │ 司                 │    │
├──┼────┼─────┼─────────┼──────────┼──┤
│三  │0000000 │二十五萬元│同上              │ 同上               │影本│
└──┴────┴─────┴─────────┴──────────┴──┘


司法院資訊處製作；財團法人民間司法改革基金會備份。
